臺灣嘉義地方法院民事判決
110年度訴字第31號
原      告  黃基榮  
            黃建川  
被      告  黃安南  
            黃榮吉（兼黃旺之繼承人）

            黃啟安  
            黃國泰  
            黃送仁  

            楊秋木  
            黃錦盛  
            李鳳眞（即黃旺之繼承人）

            黃榮富（即黃旺之繼承人）

            黃漢良（即黃旺之繼承人）

            黃朝釧（即黃旺之繼承人）


            黃朝汶（即黃旺之繼承人）


            黃懿璇（即黃旺之繼承人）


                      居新竹市○○區○○○路00號（指定送達地址）  
            翁文俊（即黃旺之繼承人）

            翁振堯（即黃旺之繼承人）


            翁彩華（即黃旺之繼承人）




            黃玉霜（即黃旺之繼承人）

上列當事人間分割共有物事件，本院於民國110年11月15日辯論
終結，判決如下： 
    主  文
一、被告李鳳眞、被告黃榮富、被告黃榮吉、被告黃漢良、被告
    黃朝釧、被告黃朝汶、被告黃懿璇、被告翁文俊、被告翁振
    堯、被告翁彩華、被告黃玉霜共11人，應就被繼承人黃旺所
    遺坐落嘉義縣○○鄉○○○段○○○段○○○○地號土地，面積三八八平
    方公尺；同段七四七之一地號土地，面積五八三平方公尺；
    同段七四七之二地號土地，面積四七○點四○平方公尺；同段
    七四七之三地號土地，面積五二三點六○平方公尺；同段七
    四七之四地號土地，面積一二五點六二平方公尺；同段七四
    七之五地號土地，面積一四六五點三八平方公尺；權利範圍
    均為一○八三○分之一七七七之土地所有權，辦理繼承登記。
二、兩造共有坐落嘉義縣○○鄉○○○段○○○段○○○○地號土地、同段七
    四七之一地號土地、同段七四七之二地號土地、同段七四七
    之三地號、同段七四七之四地號、同段七四七之五地號土地
    ，准予合併分割。分割方法如附圖所示，其中代號A部分，
    面積一五二六平方公尺分歸原告黃基榮、黃建川兩人取得，
    並按其應有部分比例維持共有；代號B部分，面積二○三○平
    方公尺，分歸被告李鳳眞即黃旺之繼承人、被告黃榮富即黃
    旺之繼承人、被告黃榮吉兼黃旺之繼承人、被告黃漢良即黃
    旺之繼承人、被告黃朝釧即黃旺之繼承人、被告黃朝汶即黃
    旺之繼承人、被告黃懿璇即黃旺之繼承人、被告翁文俊即黃
    旺之繼承人、被告翁振堯即黃旺之繼承人、被告翁彩華即黃
    旺之繼承人、被告黃玉霜即黃旺之繼承人（以上11人為黃旺
    之繼承人時，各按其應繼分比例保持公同共有）、被告黃安
    南、被告黃榮吉（就其應有部分）、被告黃啟安、被告黃國
    泰、被告黃送仁、被告楊秋木、被告黃錦盛取得，並按其應
    有部分比例維持共有。
三、訴訟費用由兩造按附表所示訴訟費用負擔比例欄負擔。
    事  實  及  理  由
甲、程序事項：
壹、按訴狀送達後，原告不得將原訴變更或追加他訴。但該訴訟
    標的對於數人必須合一確定時，追加其原非當事人之人為當
    事人者，不在此限。不變更訴訟標的，而補充或更正事實上
    陳述者，非為訴之變更或追加，民事訴訟法第255條第1項第
    第5款，第256條分別定有明文。
一、又共有物之分割，於共有人全體有法律上之利害關係，須共
    有人全體始得為之，故請求分割共有物之訴，屬於民事訴訟
    法第56條第1項所稱訴訟標的對於共同訴訟之各人必須合一
    確定。查被繼承人黃旺於起訴前之86年3月28日死亡，原告
    撤回對於黃旺之起訴，並於110年2月5日、110年2月9日（本
    院收文日）具狀追加黃旺之繼承人即李鳳眞、黃榮富、黃榮
    吉、黃漢良、黃朝釧、黃朝汶、黃懿璇、翁文俊、翁振堯、
    翁彩華、黃玉霜為被告，依前開規定，應予准許，先予敘明
    。
二、本件原告起訴時之聲明為：「（一）原告與被告等間共有座
    落義竹鄉頭竹圍段竹圍小段747地號，使用地類別：乙種建
    築用地、面積388平方公尺；747-1地號，使用地類别：乙種
    建築用地，面積583平方公尺，747-2地號，使用地類別：乙
    種建築用地，面積470.40平方公尺，747-3地號，使用地類
    別：乙種建築用地、面積523.60平方公尺；747-4地號，使
    用地類別：乙種建築用地、面積125.62平方公尺；747-5地
    號，使用地類別：乙種建築用地、面積1465.38平方公尺，
    以上總面積為3555.73平方公尺土地應予分割，以原物分配
    予兩造。（二）被告等應就前分割之結果協同原告等辦理分
    割登記。（三）訴訟費用由被告等負擔。」；後於110年10
    月25日當庭更正聲明為：「（一）被告李鳳眞、被告黃榮富
    、被告黃榮吉、被告黃漢良、被告黃朝釧、被告黃朝汶、被
    告黃懿璇、被告翁文俊、被告翁振堯、被告翁彩華、被告黃
    玉霜共11人，應就被繼承人黃旺所遺坐落義竹鄉頭竹圍段竹
    圍小段第747地號土地，面積388平方公尺；同段747-1地號
    土地，面積583平方公尺；同段747-2地號土地，面積470.40
    平方公尺；同段747-3地號土地，面積523.60平方公尺；同
    段747-4地號土地，面積125.62平方公尺；同段747-5地號土
    地，面積1465.38平方公尺；權利範圍均為1777/10830之土
    地所有權，辦理繼承登記。（二）原告與被告間共有坐落義
    竹鄉頭竹圍段竹圍小段第747地號土地、同段747-1地號土地
    、同段747-2地號土地、同段747-3地號、同段747-4地號、
    同段747-5地號土地，請求准予合併分割。分割方法如嘉義
    縣朴子地政事務所110年8月20日朴地測字第0000000096號函
    所附土地複丈成果圖（下稱附圖）所示，其中代號A部分，
    面積1,526平方公尺，分歸原告黃基榮、黃建川兩人取得，
    並按其應有部分比例維持共有；代號B部分，面積2,030平方
    公尺，分歸被告李鳳眞即黃旺之繼承人、被告黃榮富即黃旺
    之繼承人、被告黃榮吉兼黃旺之繼承人、被告黃漢良即黃旺
    之繼承人、被告黃朝釧即黃旺之繼承人、被告黃朝汶即黃旺
    之繼承人、被告黃懿璇即黃旺之繼承人、被告翁文俊即黃旺
    之繼承人、被告翁振堯即黃旺之繼承人、被告翁彩華即黃旺
    之繼承人、被告黃玉霜即黃旺之繼承人（以上11人為黃旺之
    繼承人時，各按其應繼分比例保持公同共有）、被告黃安南
    、被告黃榮吉（就其應有部分）、被告黃啟安、被告黃國泰
    、被告黃送仁、被告楊秋木、被告黃錦盛取得，並按其應有
    部分比例維持共有。（三）訴訟費用由兩造按應有部分比例
    負擔。」
三、核其上開更正聲明部分，僅追加對於訴訟標的必須合一確定
    之人為當事人，及待地政事務所實際測量後補充更正分割方
    式及分割後兩造所得受分配之位置及面積，使訴訟標的更為
    明確，均合於上開規定，應予准許，併予敘明。　　
貳、按言詞辯論期日，當事人之一造不到場者，得依到場當事人
    之聲請，由其一造辯論而為判決，民事訴訟法第385條第1項
    前段定有明文。除被告黃漢良外，其餘被告均經合法通知，
    而未於最後言詞辯論期日到場，核無民事訴訟法第386條所
    列各款情形，爰依原告之聲請（見本院卷第421頁），由其
    一造辯論而為判決。
乙、實體事項
壹、原告主張：
一、目前座落義竹鄉頭竹圍段竹圍小段第747地號，使用地類別
    ：乙種建築用地，面積388平方公尺（下稱系爭747地號土地
    ）；同段747-1地號，使用地類别：乙種建築用地，面積583
    平方公尺，（下稱系爭747-1地號土地）；同段747-2地號，
    使用地類別：乙種建築用地，面積470.40平方公尺（下稱系
    爭747-2地號土地）；同段747-3地號，使用地類別：乙種建
    築用地、面積523.60平方公尺（下稱系爭747-3地號土地）
    ；同段747-4地號，使用地類別：乙種建築用地、面積125.6
    2平方公尺（下稱系爭747-4地號土地）；同段747-5地號，
    使用地類別：乙種建築用地、面積1465.38平方公尺（下稱
    系爭747-5地號土地）以上六筆土地，面積3555.73平方公尺
    （下合稱系爭六筆土地），由原告及被告所共有，合先說明
    。
二、本件系爭六筆土地雙方既無不分割之協議，亦無因物之使 
    用目的不能分割之情形，乃被告等竟迭經情商分割而堅持己
    見，致無法為分割之協議。爰依民法第823條第1項、824條
    第2項之規定訴請判決分割，並由被告等協同原告等就分割
    之結果辦理分割登記，以利管理及使用收益。
三、至分割之方法，希望以原物分配於兩造，分割方法附圖所示
    ，代號A部分，面積1,526平方公尺分歸原告黃基榮、黃建川
    兩人所有，並按其應有部分比例維持共有；代號B部分，面
    積2,030平方公尺分歸被告黃安南、黃榮吉、黃啟安、黃國
    泰、黃送仁、楊秋木、黃錦盛及李鳳眞即黃旺之繼承人、黃
    榮富即黃旺之繼承人、黃榮吉兼黃旺之繼承人、黃漢良即黃
    旺之繼承人、黃朝釧即黃旺之繼承人、黃朝汶即黃旺之繼承
    人、黃懿璇即黃旺之繼承人、翁文俊即黃旺之繼承人、翁振
    堯即黃旺之繼承人、翁彩華即黃旺之繼承人、黃玉霜即黃旺
    之繼承人所有，並按其應有部分比例維持共有，又其中李鳳
    眞、黃榮富、黃榮吉、黃漢良、黃朝釧、黃朝汶、黃懿璇、
    翁文俊、翁振堯、翁彩華、黃玉霜按其對黃旺之應繼分比例
    維持公同共有。
四、本件系爭六筆土地上雖有數間建物，但本件分割方案毋庸考
　　慮地上建物，由各分得之人自行處理分得之土地上建物。
五、聲明：　　
（一）被告李鳳眞、黃榮富、黃榮吉、黃漢良、黃朝釧、黃朝汶
      、黃懿璇、翁文俊、翁振堯、翁彩華、黃玉霜共11人，應
      就被繼承人黃旺所遺坐落義竹鄉頭竹圍段竹圍小段第747
      地號土地，面積388平方公尺；同段747-1地號土地，面積
      583平方公尺；同段747-2地號土地，面積470.40平方公尺
      ；同段747-3地號土地，面積523.60平方公尺；同段747-4
      地號土地，面積125.62平方公尺；同段747-5地號土地，
      面積1465.38平方公尺；權利範圍均為1777/10830之土地
      所有權，辦理繼承登記。
（二）原告與被告間共有坐落義竹鄉頭竹圍段竹圍小段第747地
      號土地、同段747-1地號土地、同段747-2地號土地、同段
      747-3地號、同段747-4地號、同段747-5地號土地，准予
      合併分割，分割方法如附圖所示，代號A部分，面積1,526
      平方公尺分歸原告黃基榮、黃建川兩人所有，並按其應有
      部分比例維持共有；代號B部分，面積2,030平方公尺分歸
      被告李鳳眞即黃旺之繼承人、被告黃榮富即黃旺之繼承人
      、被告黃榮吉兼黃旺之繼承人、被告黃漢良即黃旺之繼承
      人、被告黃朝釧即黃旺之繼承人、被告黃朝汶即黃旺之繼
      承人、被告黃懿璇即黃旺之繼承人、被告翁文俊即黃旺之
      繼承人、被告翁振堯即黃旺之繼承人、被告翁彩華即黃旺
      之繼承人、被告黃玉霜即黃旺之繼承人（以上11人為黃旺
      之繼承人時，各按其應繼分比例保持公同共有）、被告黃
      安南、被告黃榮吉（就其應有部分）、被告黃啟安、被告
      黃國泰、被告黃送仁、被告楊秋木、被告黃錦盛取得，並
      按其應有部分比例維持共有。
（三）訴訟費用由兩造按應有部分比例負擔。
貳、被告略以：　　
一、被告黃榮吉（兼黃旺之繼承人）：同意合併分割，希望分割
    後應有面積符合兩造應得之面積；分割後同意與其他被告維
    持共有。本件分割方案毋庸考慮地上建物，同意由各分得之
    人自行處理分得之土地上建物。
二、被告黃榮富（即黃旺之繼承人）：同意合併分割，希望分割
    後應有面積符合兩造應得之面積；分割後同意與其他被告維
    持共有。本件分割方案毋庸考慮地上建物，同意由各分得之
    人自行處理分得之土地上建物。
三、被告黃朝汶（即黃旺之繼承人）：同意合併分割，希望分割
    後應有面積符合兩造應得之面積；分割後同意與其他被告維
    持共有。本件分割方案毋庸考慮地上建物，同意由各分得之
    人自行處理分得之土地上建物。　　
四、被告翁彩華（即黃旺之繼承人）：同意合併分割，希望分割
    後應有面積符合兩造應得之面積；分割後同意與其他被告維
    持共有。本件分割方案毋庸考慮地上建物，同意由各分得之
    人自行處理分得之土地上建物。
五、被告黃玉霜（即黃旺之繼承人）：同意合併分割，希望分割
    後應有面積符合兩造應得之面積；分割後同意與其他被告維
    持共有。本件分割方案毋庸考慮地上建物，同意由各分得之
    人自行處理分得之土地上建物。
六、被告翁文俊（即黃旺之繼承人）：同意合併分割，希望分割
    後應有面積符合兩造應得之面積；分割後同意與其他被告維
    持共有。本件分割方案毋庸考慮地上建物，同意由各分得之
    人自行處理分得之土地上建物。　　
七、被告翁振堯（即黃旺之繼承人）：同意合併分割，希望分割
    後應有面積符合兩造應得之面積；分割後同意與其他被告維
    持共有。本件分割方案毋庸考慮地上建物，同意由各分得之
    人自行處理分得之土地上建物。　
八、被告黃漢良：對原告之分割方案沒有意見。
九、其餘被告均未於言詞辯論期日到場，亦均未提出書狀為任何
    聲明或陳述。
參、本院之判斷：　
一、除被告黃漢良外，其餘被告均未於最後言詞辯論期日到場，
    核無民事訴訟法第386條各款所列情形，爰依原告之聲請，
    由其一造辯論而為判決。
二、系爭747、747-1、747-2、747-3、747-4、747-5等地號土地
    為兩造所共有，共有人之一黃旺於民國86年3月28日死亡，
    其現有之繼承人為被告李鳳眞、黃榮富、黃榮吉、黃漢良、
    黃朝釧、黃朝汶、黃懿璇、翁文俊、翁振堯、翁彩華、黃玉
    霜共11人，有嘉義○○○○○○○○109年10月14日嘉朴戶字第10900
    02782號函（本院卷第117頁至第130頁；本院不公開卷第59
    頁至第72頁）、土地登記第一類謄本（本院第65頁到第99頁
    ）為證，復為兩造所不爭執，堪信為真實。
三、按「各共有人，除法令另有規定外，得隨時請求分割共有物
    。但因物之使用目的不能分割或契約訂有不分割之期限者，
    不在此限」、「共有物之分割，依共有人協議之方法行之。
    分割之方法不能協議決定，或於協議決定後因消滅時效完成
    經共有人拒絕履行者，法院得因任何共有人之請求，命為下
    列之分配：一、以原物分配於各共有人。但各共有人均受原
    物之分配顯有困難者，得將原物分配於部分共有人。二、原
    物分配顯有困難時，得變賣共有物，以價金分配於各共有人
    ；或以原物之一部分分配於各共有人，他部分變賣，以價金
    分配於各共有人。以原物為分配時，如共有人中有未受分配
    ，或不能按其應有部分受分配者，得以金錢補償之。以原物
    為分配時，因共有人之利益或其他必要情形，得就共有物之
    一部分仍維持共有。共有人相同之數不動產，除法令另有規
    定外，共有人得請求合併分割。共有人部分相同之相鄰數不
    動產，各該不動產均具應有部分之共有人，經各不動產應有
    部分過半數共有人同意，得適用前項規定，請求合併分割。
    但法院認合併分割為不適當者，仍分別分割之。」，民法第
    823條第1項、第824條第1項至第6項分別定有明文。查本件
    原告主張系爭土地為兩造所共有，各共有人應有部分如附表
    所示等情，有原告所提之土地登記第一類謄本及地籍圖謄本
    （見本院卷第15頁至第51頁、第65頁至第99頁）在卷足憑。
    原告主張兩造共有人就系爭土地，未訂有不分割之協議，亦
    無因物之使用目的上不能分割之情形，為被告等人所未爭執
    ，且就請求合併分割之6筆土地，業經各土地應有部分過半
    數共有人同意合併分割，是原告訴請判決合併分割系爭土地
    ，自無不合。又共有人黃旺於民國86年間死亡，其現有之繼
    承人為被告李鳳眞、黃榮富、黃榮吉、黃漢良、黃朝釧、黃
    朝汶、黃懿璇、翁文俊、翁振堯、翁彩華、黃玉霜共11人，
    原告請求渠等辦理繼承登記後，再予分割，亦屬正當。
四、經查，系爭747地號土地上之建物是由楊海螺（殁）興建，
    由被告楊秋木繼承、管理；系爭747-1地號土地的建物是黃
    旺興建，現由被告黃漢良、黃榮富、黃榮吉管理、使用；系
    爭747-2地號土地上的建物是黃自騰（殁）興建，由被告黃
    錦盛繼承並由其母及兄弟居住、管理、使用；系爭747-3地
    號土地上的建物由黃新正（殁）興建，由被告黃送仁、黃安
    南、黃國泰、黃啟安共同管理、使用；系爭747-4地號土地
    上無建物，僅有已不堪使用之鷄舍，以及無人管理的植物；
    系爭747-5地號土地上的建物，由黃永源（殁）興建，由原
    告2人共同管理、使用等情，為兩造所不爭執，並有照片（
    本院卷第361頁至第363頁）在卷可佐，又其上的建物均未辦
    理保存登記，到庭之兩造就系爭六筆土地上之建物，均主張
    由各分得人自行處理，且兩造管理之建物，均在附圖所示分
    得土地範圍內，是附圖所示之分割方案，符合上開建物之坐
    落及使用情形，應可認定。　　　
五、因到庭之共有人多數均同意原告所提之分割方案，是本院審
    酌兩造多數人之意願同意採附圖之分割方案、各共有人間之
    利害關係、土地使用現狀、經濟價值、公平合理、分割後各
    共有人之利用價值、共有人之應有部分、共有物之客觀情狀
    及四周狀況等情，認採附圖之分割方案，對各共有人最為適
    當。從而，本院以附圖所示之分割方案，分割如主文第2項
    所述。
肆、因本件事證已臻明確，兩造其餘主張陳述及所提之證據，經
    本院斟酌後，咸認與判決結果不生影響，均毋庸再予論述，
    附此敘明。
伍、末按因分割共有物而涉訟，由敗訴當事人負擔訴訟費用顯失
    公平者，法院得酌量情形，命勝訴之當事人負擔其一部，民
    事訴訟法第80條之1定有明文。查本件雖認原告之主張為有
    理由，而准予分割系爭六筆土地，惟分割共有物之訴，係合
    兩造之必要共同訴訟，但被告之應訴實因訴訟性質所不得不
    然，故所為抗辯自為伸張或防衛權利所必要，是以本院認本
    件之訴訟費用應由兩造按其應有部分之比例分擔即附表所示
    ，較為公允，爰諭知如主文第3項所示。
陸、據上論結，原告之訴為有理由，依民事訴訟法第385條第1項
    前段、第80條之1、第85條第2項，判決如主文。　　
中　　華　　民　　國　　110 　年　　11　　月　　16　　日
                  民事第一庭法　官　邱美英   
以上正本係照原本作成。
如對本判決上訴須於判決送達後20日內向本院提出上訴狀。
如委任律師提起上訴者，應一併繳納上訴審裁判費。
中　　華　　民　　國　　110 　年　　11　　月　　16　　日
                            書記官　黃怡禎
附圖：嘉義縣朴子地政事務所110年8月20日朴地測字第00000000
      96號函所附土地複丈成果圖（本院卷第265頁至第267頁）
　　　

附表：
共有人                                  應有部分（各共有人系爭六筆土地之應有部分均相同）            訴訟費用負擔比例            備註：                                                                1、黃基榮      1549/7220            1549/7220  2、黃建川      1549/7220            1549/7220  3、黃旺                                          1777/10830                                                                                      1777/10830                                    黃旺部分由其繼承人（即被告李鳳眞、被告黃榮富、被告黃榮吉、被告黃漢良、被告黃朝釧、被告黃朝汶、被告黃懿璇、被告翁文俊、被告翁振堯、被告翁彩華、被告黃玉霜）共11人連帶負擔。 4、黃安南      1418/43320          1418/43320  5、黃榮吉      385/10830            385/10830  6、黃啟安      1418/43320          1418/43320  7、黃國泰      1418/43320          1418/43320  8、黃送仁      1418/43320          1418/43320  9、楊秋木      395/3610            395/3610   10、黃錦盛    1418/10830          1418/10830